【裁判字號】    95,上易,296
【裁判日期】    950718
【裁判案由】    給付信用卡消費款
【裁判全文】
臺灣高等法院民事判決                 95年度上易字第296號
上  訴  人  戊○○
訴訟代理人  丁○○
被  上訴人  國泰世華商業銀行股份有限公司
法定代理人  甲○○
訴訟代理人  乙○○
            丙○○
上列當事人間給付信用卡消費款事件，上訴人對於中華民國95年
3月9日臺灣臺北地方法院94年度訴字第6249號第一審判決，提起
上訴，本院於中華民國95年7月4日言詞辯論終結，判決如下：
    主  文
原判決關於命上訴人給付，及命上訴人負擔訴訟費用部分之裁判
廢棄。
前開廢棄部分，被上訴人在第一審之訴駁回。
第一、二審訴訟費用由被上訴人負擔。
    事實及理由
一、被上訴人於原審主張：原審被告丁○○與上訴人戊○○為夫
    妻。原審被告丁○○於民國 (下同)89 年3月8日與被上訴人
    成立信用卡信用契約，復於90年10月18日與被上訴人成立信
    用卡使用契約，並以上訴人戊○○辦理附卡，依約上訴人等
    就使用系爭信用卡所生債務，負連帶全部給付責任。惟原審
    被告丁○○截至94年11月1日止，帳款尚餘新臺幣 (下同)53
    萬7047元未按期繳付 (含本金50萬9987元)， 迭經催討無效
    ，爰求為命上訴人戊○○就其中31萬1786元及法定遲延利息
    應連帶給付等語。
二、上訴人則以：伊自領用副卡後，從未開卡消費使用，也未以
    信用卡借用現金，被上訴人所指稱之債務，全是由丁○○所
    借用、使用，與伊無關，根據消費者保護法相關條文及其精
    神，系爭信用卡定型化契約中涉及保證及連帶清償之條款應
    屬無效，據此，求為駁回被上訴人之訴等語，資為抗辯。
三、原審判決命：原審被告丁○○應給付被上訴人22萬5279元，
    及其中21萬4701元自民國94年11月02日起至清償日止，按年
    息百分之19.7計算之利息。原審被告丁○○、戊○○應連帶
    給付被上訴人31萬1768元，及其中29萬5286元自94年11月02
    日起至清償日止，按年息百分之19.7計算之利息（原審被告
    丁○○就原審判決其敗訴部分未上訴已確定）。上訴人戊○
    ○就其敗訴部分，提起上訴，求為將原判決對其不利部分廢
    棄，駁回被上訴人於原審之訴。其除引用原審之陳述外，補
    陳略以：
  (一)有關「正附卡持卡人就消費債務互負連帶責任」的約定條款
    違反誠信原則，對消費者顯失公平，該條款應屬無效。
  (二)依消費者保護法第11條，定型化契約條款如有疑義時。應為
    有利於消費者之解釋，而該條款如上所述已違反誠信原則，
    從有利於消費者方面解釋，應屬無效。
  (三)附卡持有人之經濟能力經常不如正卡持有人，且亦沒有監督
    正卡人之力量，又附卡之申請不需調查其經濟能力，若須附
    卡持有人去負責正卡之清償責任，即與原來之目的相違背而
    不合理。
  (四)消費者保護法相對於民法為特別法，應優先於民法而適用。
  (五)上訴人戊○○無獨立之經濟能力，收到附卡後僅開卡而未曾
    使用，被上訴人亦肯認此事實，若須負擔清償正卡之債務實
    不合理。
四、被上訴人則求為駁回上訴，其除引用原審之陳述外，補陳略
    以：寄送信用卡通知上，已記明附卡應與正卡連帶負責。就
    徵信調查部分，會調查正、附卡間有無親屬關係或是有無其
    它信用瑕疵，若有瑕疵就不核發附卡。附卡是依附於正卡之
    下，額度也是核發給正卡的額度，等同於正卡，但聲請書上
    並未記明何謂附卡等語。
五、被上訴人主張之事實，固據其提出與所述相符之信用卡消費
    帳款債權明細報表、信用卡申請書、信用卡約定條款、歷史
    帳單彙總查詢為證，並為原審被告丁○○所不爭執。惟上訴
    人戊○○則辯稱其附卡未曾使用，所有帳款，都是原審被告
    丁○○個人所欠，伊不知附卡持有人對正卡所欠之帳款，應
    負連帶清償責任之約定等前揭情詞置辯，是本件兩造爭執之
    點，厥為上訴人是否明示同意就正卡持有人所負帳款負連帶
    清償責任是也。茲分述於次：
  (一)按連帶債務之成立，須數人負同一債務，而明示對於債權人
    各負全部給付之責任，或法律有規定者為限。民法第二百七
    十二條定有明文。是以連帶債務，必當事人間有明示或法律
    有規定，始能成立。
  (二)次按現行以信用卡為交易之行為，係消費者向發卡銀行或發
    卡機構請卡申請授信（信用貸款），發卡機構就申請人進行
    信用調查並核定信用額度，完成「授信」並發給申請人信用
    卡，而持卡人即得憑信用卡在特約廠商簽帳消費或預借現金
    ，嗣後持卡人在發卡機構通知之期限內應就所簽帳之價金、
    報酬及預借現金之本金及利息，負清償之責。因此，信用卡
    契約之發卡機構與持卡人間發生授信關係與償還關係，此授
    信關係為兩者間之契約基礎，信用卡本身僅為發卡機構製作
    發交持卡人之憑證，用以表徵發卡機構之「信用」，並非表
    徵持卡人之信用。是信用卡歸屬發卡機構所有，持卡人僅係
    持有人，持卡人所行使或主張之權義均以發卡機構「授權」
    為基礎，以其「授信範圍」為限制。信用卡僅為此一「授權
    」及「授信範圍」之表徵，信用卡本身並非信用卡契約之內
    容。換言之，消費者向發卡銀行或發卡機構申請信用卡，與
    持卡人以信用卡所簽帳款之清償契約不同。前者係發卡機構
    與持卡人間發生授信關係，用以取得發卡機構之授信並同意
    發給信用卡；後者係因持卡人使用信用卡所生帳款與發卡機
    構間發生償還關係。
  (三)查本件被上訴人（信用卡）申請書內容記載「一、申請條件
    ．．．二、必備文件．．．申請卡類、申請卡別．．．正卡
    申請人親筆中文簽名、附卡申請人親筆中文簽名」等項目，
    上訴人於「附卡申請人親筆中文簽名」欄簽有「戊○○」三
    字。而申請書另記載「請您簽名同意下列聲明」，其中七記
    載「正卡持卡人及附卡持卡人就各別使用信用卡所生應付帳
    款互負連帶清償責任．．．」。是就其申請書內容觀之，包
    括上開消費者申請信用卡契約，與持卡人以信用卡所簽帳款
    之清償契約兩部分。「正卡申請人親筆中文簽名、附卡申請
    人親筆中文簽名」，只係就信用卡申請書，申請發卡銀行或
    發卡機構核准授信並發給信用卡之意，並非「同意下列聲明
    」，蓋其申請書上既已載明「請您簽名同意下列聲明」，自
    應就此部分，另由申請人簽名以表示「同意下列聲明」，再
    觀之同申請書末尾就法定代理人之連帶保證責任，設有「法
    定代理人同意暨為連帶保證人親筆中文簽名」欄，益證「請
    您簽名同意下列聲明」項下，應經申請人分別簽名，始有「
    同意下列聲明」之效果。惟本件無論正卡或附卡申請人，均
    未於「請您簽名同意下列聲明」欄內簽名，有被上訴人之「
    申請書」可稽（見原審卷第49頁），難謂上訴人已明示同意
    就本件正卡持卡人使用信用卡所生應付帳款互負連帶清償責
    任。法律復未規定正卡持卡人及附卡持卡人就各別使用信用
    卡所生應付帳款，成立連帶債務，揆諸上開說明，被上訴人
    請求上訴人就正卡持卡人所生前揭應付帳款，負連帶清償責
    任，即非有據。
六、綜上所述，被上訴人本於信用卡契約法律關係，請求上訴人
    連帶給付被上訴人31萬1768元，及其中29萬5286元自94年11
    月02日起至清償日止，按年息百分之19.7計算之利息，為無
    理由，應予駁回。原審為上訴人敗訴之判決，自有未洽。上
    訴意旨就此部分指摘原判決不當，求予廢棄改判，為有理由
    。本院爰將原判決關於命上訴人給付部分廢棄，改判如主文
    第二項所示。
七、本件事證已臻明確，兩造其餘之陳述及其攻擊防禦方法，經
    審酌，核與判決結果不生影響，不再一一論述，併此敘明。
據上論結，本件上訴為有理由，依民事訴訟法第450條、第78 條
，判決如主文。
中    華    民    國    95    年    7    月    18     日
            民事第八庭    審判長法  官  吳景源
                                法  官  滕允潔
                                法  官  連正義
正本係照原本作成。
不得上訴。
中    華    民    國    95    年    7     月    19    日
                                書記官  張永中


司法院資訊處製作；財團法人民間司法改革基金會備份。
